【裁判字號】    92,簡上,27
【裁判日期】    950630
【裁判案由】    給付會款
【裁判全文】
臺灣臺東地方法院民事判決                92年簡上字第27號
上   訴   人  乙○○
              甲○○
              癸○○
兼上列二人共
同訴訟代理人  壬○○○    住臺東縣臺東市○○街120號
複 代  理 人
兼 上列 一人
訴 訟代 理人  辛○○      住臺東縣太麻里鄉○○里街97號
被  上 訴 人  己○○      住臺東縣太麻里鄉泰和村北橋43號
              庚○○      住同上村10號
              丁○○      住同上村159之5號
              子○        住同上村24號
              戊○○○    住同上村122號
共        同
訴 訟 代理人  李泰宏律師
上列當事人間請求給付會款事件，上訴人對於中華民國92年3月
26日本院臺東簡易庭92年度東簡字第2號判決提起上訴，本院於
95年6月19日言詞辯論終結，判決如下：
    主      文
原判決關於命上訴人乙○○、甲○○應給付部分，及各該部分假
執行之宣告，暨訴訟費用之裁判均廢棄。
原判決關於命上訴人癸○○、壬○○○應分別給付超過新臺幣柒
萬壹仟肆佰貳拾玖元，及給付其利息部分，及各該部分假執行之
宣告，暨訴訟費用之裁判均廢棄。
上開廢棄部分，被上訴人在第一審之訴及假執行之聲請均駁回。
上訴人壬○○○、癸○○其餘上訴駁回。
第一審（確定部分除外）、第二審訴訟費用由上訴人壬○○○、
癸○○各負擔五分之一，餘由被上訴人負擔。
    事實及理由
壹、被上訴人起訴主張：兩造均係參加會首即訴外人丙○○所邀
    集之合會（下稱系爭合會），會員連會首共計30人，約定會
    期自民國89年10月20日起至92年3月20日止，每期會款新臺
    幣（下同）20,000元，底標1,500元，採內標制，每月20日
    中午在會員辛○○住所開標，會款應於當日繳清，由會首收
    齊交給得標會員。詎會首丙○○於91年10月23日起即逃匿無
    蹤，致合會不能繼續進行。因系爭合會尚餘5會，即每一死
    會會員應繳100,000元，上訴人皆為已得標之死會會員，理
    應於每屆標會期日將會款平均交付予未得標之會員即被上訴
    人等5人，今既已逾2期以上未給付，爰依合會之法律關係，
    請求已得標之上訴人分別和會首丙○○連帶給付全部會款10
    0,000元，並均自起訴狀繕本送達翌日起至清償日止按年息5
    %計算之利息，及陳明願供擔保請准宣告假執行等語。原審
    據此為被上訴人勝訴之判決，核無違誤，上訴人上訴主張，
    應屬無據，為此聲明求為判決：駁回上訴。
貳、上訴人乙○○抗辯：伊雖有參加系爭合會，但從未標會，係
    會首丙○○冒用伊名義標會，伊已對丙○○提出告訴，丙○○亦已因此遭到本院判處徒刑，故伊仍為活會會員，自無給
    付會款予被上訴人之理等語。上訴人癸○○、壬○○○、甲○○則以：上訴人壬○○○係經上訴人癸○○、甲○○同意
    ，由壬○○○以自己及癸○○、甲○○名義共參加系爭合會
    3 會份，並委由會員辛○○代為處理標會及向會首丙○○交
    付會款、收取得標會款事宜。上訴人癸○○、壬○○○雖已
    得標並收取會款，但上訴人甲○○並未得標，仍為活會會員
    ，且迄系爭合會倒會時，共已繳交25次活會會款，計500,00
    0 元，故會首丙○○仍積欠上訴人甲○○上開活會會款。是
    以，上訴人甲○○既非已得標之死會會員，自無給付其他活
    會會員會款之義務。而上訴人癸○○、壬○○○以應繳之死
    會會款債務與丙○○積欠上訴人甲○○之債務兩相抵銷後，
    亦無須再給付應繳之死會會款予其他活會會員，故被上訴人
    之請求並非有理等語置辯。並均聲明求為判決：(1)原判決不
    利於上訴人部分廢棄。(2)上開廢棄部分，被上訴人在第一審
    之訴及假執行之聲請均駁回。
參、得心證之理由：
一、被上訴人主張兩造均參加以丙○○名義召集之系爭合會，會
    員連同會首共計30人，約定會期自89年10月20日起至92年3
    月20日止，每期會款20,000元，底標1,500元，採內標制，
    每月20日中午在會員辛○○住所開標，會款應於當日繳清，
    由會首收齊交給得標會員，及會首丙○○於91年10月23日起
    即逃匿無蹤，致合會不能繼續進行，暨被上訴人5人均為尚
    未得標之活會會員等情，有被上訴人提出之互助會會單影本
    （本審卷第46頁）在卷為證，並為兩造所不爭執，堪信為真
    實，本院爰採為判決之基礎；本件經兩造協議，同意簡化爭
    點為：上訴人乙○○、甲○○是否仍為活會會員？經查：
（一）上訴人乙○○部分：被上訴人主張上訴人乙○○為死會會
      員乙節，為上訴人乙○○否認，並以前揭情詞置辯。經查
      ，證人即系爭合會會首丙○○於本院證述：乙○○部分是
      我冒標的沒錯等語（見本審卷第281頁）明確，核與上訴
      人乙○○所述相符。而證人丙○○明知未得上訴人乙○○
      之授權或同意，於91年3月20日在辛○○住處，偽簽上訴
      人乙○○之署押及利息3,700元之標金，參與投標而冒充
      得標，再向其他活會會員佯稱該期合會金係由上訴人乙○○得標之事實，業經本院刑事庭認定其上開行為觸犯刑法
      行使偽造私文書罪，於95年4月6日以94年度訴字第299號
      刑事判決判處丙○○有期徒刑7月，嗣經確定乙情，亦經
      本院調閱上開刑事案件卷宗核閱無誤。證人丙○○供承其
      冒用上訴人乙○○名義競標，並使其自身承受偽造文書罪
      之刑罰，若非確有其事，當不至如此為之，益見上訴人乙○○確係遭證人丙○○冒用名義標取系爭合會無誤。至被
      上訴人雖另以：上訴人乙○○嗣後有收取證人丙○○80,0
      00元，有追認之意等語，主張上訴人乙○○應為死會會員
      ，惟此非但為上訴人乙○○所否認，且縱令上訴人乙○○
      嗣後確曾收受證人丙○○所給80,000元，然此一款項或與
      系爭合會無涉，或係證人丙○○冒標後對上訴人乙○○所
      為之賠償，均不無可能，被上訴人徒以上訴人乙○○收取
      證人丙○○80,000元，即認其有追認之意，尚屬乏據。況
      且，苟若丙○○確曾於事後給付上訴人乙○○80,000元，
      以求其追認冒標之事，則其當無在上開刑事案件中捨此不
      為辯解之理。然遍查上開刑事案卷，證人丙○○自偵查以
      迄本院審理時，均未為如是辯解，反是坦承其確實未經同
      意而冒標上訴人乙○○之合會不諱，益徵上訴人乙○○辯
      稱其係遭證人丙○○冒標，其應屬活會會員等語，堪值採
      信。
（二）上訴人甲○○部分：被上訴人固提出被上訴人子○之會單
      （影本附於本審卷第46頁），及會員黃桂芳提出之會單（
      影本附於本審卷第145頁），均記載上訴人甲○○為已得
      標之死會會員為據，主張上訴人甲○○係死會會員。惟觀
      之卷附子○之會單影本就上訴人甲○○得標係記載為「91
      .2.20 」、「17000」，而黃桂芳之會單影本則記載為「
      90.10.20」、「2700」，二者所記載之得標日期、金額均
      不相同，已難據此認定上訴人甲○○究係於何次會期、以
      何金額得標，是被上訴人以之證明上訴人甲○○係死會會
      員，即屬無據。反之，證人辛○○到庭證稱：「壬○○○
      會把會款匯入我的帳號，我領出後就交給會首。」（本審
      卷第135頁）、「因為壬○○○本來住太麻里，所以跟我
      很熟，後來搬到臺中，所以叫我幫她繳會錢。她用自己的
      名字及她女兒癸○○，媳婦甲○○名字共跟了三會，她請
      會首丙○○幫她標，我知道她總共標到兩會，是癸○○及
      李寶猜這兩會，每次標到時，丙○○都有在場，她也會問
      有無標到，之後丙○○會把得標的會錢寄給她，後來她還
      想標甲○○的會，我跟她講人都跑了，怎麼標，她才知道
      丙○○倒會。」、「一開始壬○○○是匯三個活會的錢給
      我，由我領出給會首，之後得一標後就匯一個死會兩個活
      會的錢，我再領出給會首，再得一標後就匯二個死會一個
      活會的錢給會首，一直到丙○○倒會我都是領兩個死會一
      個活會的錢。」等語（本審卷第276－277頁）綦詳，證人
      辛○○為提供歷次開標場所之人，本身亦參加系爭合會，
      對該合會進行狀況知之甚稔，其證述與上訴人甲○○前揭
      所辯相符，堪信迄系爭合會倒會時，上訴人甲○○仍為尚
      未得標之活會會員。雖證人丙○○證稱：「（問：壬○○○有無委由你標會？）有。因為她住臺中，會打電話給我
      ，由我寫標單。」、「（她總共參加幾會？）有三會，二
      個是用甲○○、癸○○的名字，另一個是用她自己的名字
      。」、「（問：她總共標到幾會？）三會都有標到，但我
      只有前二次的會錢交給她，但第三次我只交一部分給她，
      因為我跟她說要跟她借30萬。」、「（問：這三次有無寫
      標單？）有，她打電話來我幫她寫。」、「（第三次是何
      時得標？）忘記了。」、「（問：金額為何？）我忘記了
      。」、「（問：這三次有無告訴她得標？）都有，且她還
      答應要借我30萬。」、「（問：壬○○○如何繳納會款？
      ）她都是寄給辛○○之後，再由辛○○交給我。地點是在
      辛○○家中交給我的。」、「（問：得標的會款如何交給
      壬○○○？）是交給辛○○現金，再由辛○○交給壬○○○。前兩次是全部的會款，最後一次是交20幾萬。」「（
      問：有無證據證明有交給辛○○？）沒有。」、「（問：
      30萬借款有無借據？）沒有，因為壬○○○本身有二個死
      會要繳，她不怕我跑掉。」（見本審卷第275-280頁）等
      語，與上訴人甲○○之辯解及證人辛○○證詞未合。然證
      人丙○○並無法指出上訴人甲○○係於何時、以何金額得
      標，且就其所稱向上訴人壬○○○借款乙事，復未能提出
      任何借款證明，實不合常情，已難憑信。衡以上訴人甲○○並未對證人丙○○提起刑事告訴，則丙○○在為免加重
      自己刑事責任之情形下，為求自保，乃不承認上訴人甲○○係遭他人冒標，亦與一般常情及經驗法則相符，要不得
      以上開證詞，遽認上訴人甲○○係死會會員。是以，被上
      訴人主張上訴人甲○○係死會會員，既經上訴人甲○○否
      認，被上訴人復無法舉證證明此一事實，反之，上訴人甲○○所言則與證人辛○○所證相符，是其辯稱仍係活會會
      員乙節，應可採信。
（三）上訴人癸○○部分：按借名契約係當事人雙方約定，借名
      者對標的財產享有占有、使用、收益及處分之全部權能，
      出名者則出具自己名義，以作為約定之標的財產名義上表
      彰之所有人之無名契約。再借名契約為無名契約之一種，
      倘借名之目的並無違反強制、禁止規定，或悖於公序良俗
      ，其原因亦不能認為不當者，則應認為其有效，又借名契
      約乃以信賴關係為基礎，而屬於無名契約之一種，從而關
      於契約之效力．應類推適用委任之規定（最高法院91年度
      臺上字第1871號判決意旨參照)。本件上訴人癸○○同意
      出具自己名義，以其為系爭合會會員，上訴人壬○○○對
      系爭合會財產享有占有、使用、收益及處分之全部權能，
      為上訴人癸○○、壬○○○所是認。是雙方間就該合會關
      係所生權利義務關係，揆之首揭說明，自應類推適用民法
      委任之規定。受任人處理委任事務得以自己名義為之，僅
      其為委任人取得之權利，應移轉於委任人而已。受任人本
      於委任人所授與之代理權，以委任人名義與他人為法律行
      為時，固直接對委任人發生效力，若受任人以自己之名義
      與他人為法律行為，則對於委任人不生效力，但受任人如
      已將該法律行為所生之權利義務移轉於委任人時，委任人
      與該法律行為之他造當事人間，其一方即非不得根據該法
      律行為所生之權利對於他方有所主張或請求（最高法院78
      年臺上字第2436號、85年度臺上字第111號裁判旨參照）
      。本件以上訴人癸○○名義所參加之會份，已經得標，為
      兩造所不爭執，則上訴人癸○○自應類推適用民法第541
      條規定，將標得會款交付上訴人壬○○○，而上訴人癸○○本有權依民法第546條第2項規定，請求上訴人壬○○○
      代其清償上開死會會錢之必要之債務。至上訴人癸○○對
      其他活會會員，仍應負出名之責任，即履行渠等間合會所
      生之權利義務關係，清償上開死會會款。從而，被上訴人
      本於合會契約關係，向出名人即上訴人癸○○請求死會會
      款，核屬有據。次按，二人互負債務，而其給付種類相同
      ，並均屆清償期者，各得以其債務，與他方之債務，互為
      抵銷。但依債之性質不能抵銷或依當事人之特約不得抵銷
      者，不在此限，亦為同法第334條第1項所明定。是依上開
      規定，上訴人癸○○既為出名者，出具其名義而成為死會
      會員，其因會首丙○○逃匿致系爭合會不能繼續進行，致
      與其他活會會員間所生之債權債務關係，乃存在於上訴人
      癸○○與其他活會會員之間，即令上訴人甲○○對訴外人
      丙○○及其他死會會員有債權存在，然此二者債之主體既
      不相同，即不符合上開抵銷要件，上訴人癸○○不得以上
      訴人甲○○對會首丙○○及其他死會會員所享有之債權，
      主張抵銷上開對被上訴人之債務甚明，是上訴人癸○○此
      一抵銷之抗辯，顯無理由。
（四）上訴人壬○○○部分：上訴人壬○○○對於其已經成為系
      爭合會之死會會員，並已收取會款乙節並不爭執。其雖抗
      辯：因會首丙○○仍積欠其以上訴人甲○○之名所參加之
      會份債務，故其以應繳之死會會款債務與之抵銷後，自無
      庸再給付死會會款等語。惟被上訴人所訴請上訴人壬○○○給付之會款，此一債權債務關係乃存在於上訴人壬○○○與被上訴人之間，即令上訴人甲○○對訴外人丙○○及
      其他死會會員享有債權，然此二者債之主體既不相同，並
      不符合抵銷之要件，既已如前述，是上訴人壬○○○據以
      主張與被上訴人對其之死會會款債權相抵銷等語，亦屬無
      據。
二、按因會首破產、逃匿或有其他事由致合會不能繼續進行時，
    會首及已得標會員應給付之各期會款，應於每屆標會期日平
    均交付於未得標之會員。但另有約定者，依其約定；會首或
    已得標會員依第一項規定應平均交付於未得標會員之會款遲
    延給付，其遲付之數額已達兩期之總額時，該未得標會員得
    請求其給付全部會款，分別為民法第709條之9第1項及第3項
    所明定。兩造所參與之系爭合會為會員連同會首共30人，每
    會合會金20,000元，採內標制，上訴人壬○○○、癸○○參
    加之2會業已得標而為死會，惟會首丙○○於91年10月23日
    起即逃匿無蹤致合會不能繼續進行，自停會時起算至92年3
    月20日會期結束時止尚餘5會。及被上訴人5人於系爭合會倒
    會時均為尚未得標之活會會員，上訴人乙○○、甲○○亦為
    尚未得標之活會會員，均已如前述。而上訴人壬○○○、癸○○自同年11月起即未再給付會款，累計計5期未繳，亦為
    兩造所不爭執。是上訴人壬○○○、癸○○欠繳會款既已達
    2期以上，且每期的會款為20,000元，則其等自91年11月起
    至92年3月會期結束止，自各尚積欠5會期之會款計100,000
    元未為給付（20,000元×5=100,000元）。從而，依上開規
    定，已得標之連同上訴人壬○○○、癸○○在內之23名死會
    會員，即應與會首丙○○將其等應給付之各期會款20,000元
    ，於每屆標會期日平均交付於未得標之7名會員。亦即，上
    訴人壬○○○、癸○○，分別與丙○○應給付於未得標會員
    之款項合計為100,000元（每期20,000元，合計5期）。而被
    上訴人為7個活會中的5會，是其等基於上開規定，得請求上
    訴人壬○○○、癸○○，分別與會首丙○○連帶給付之款項
    即分別為上開上訴人應給付會款總額中之5/7即71,429元【
    10,000元×5/7＝71,429元（元以下4捨5入）】。是被上訴
    人請求上訴人壬○○○、癸○○，分別與會首丙○○連帶給
    付71,429元，及自起訴狀繕本送達翌日即92年3月12日起至
    清償日止，按年息5%計算之利息，為有理由，上訴意旨執前
    詞請求廢棄改判，為無可採，應予駁回。至被上訴人逾上開
    部分之請求，核屬無據，應予駁回。原審就超過上開應准許
    部分，為上訴人壬○○○、癸○○敗訴之判決，並依職權為
    假執行之宣告，自有未洽。上訴意旨就此部分指摘原判決不
    當，求予廢棄，為有理由，並由本院改判如主文第3項所示
    。至上訴人乙○○、甲○○並非已得標會員，亦已如前述。
    從而，被上訴人基於前開規定訴請上訴人乙○○、甲○○，
    分別與會首丙○○連帶給付被上訴人100,000元，及自起訴
    狀繕本送達翌日即92年3月12日起至清償日止，按年息5%計
    算之利息，暨請求准予供擔保宣告假執行之請求即屬無據，
    為無理由，應予駁回。原審判決就被上訴人此部分之請求，
    為上訴人乙○○、甲○○敗訴之判決，並依職權宣告假執行
    ，自有未洽，上訴意旨就此部分指摘原判決不當，求予廢棄
    改判，為有理由，並由本院判決如主文第3項所示。
肆、據上論結，本件上訴為一部有理由、一部無理由，依民事訴
    訟法第436條之1第3項、第450條、第449條第1項、第79條、
    第85條第1項，判決如主文。
中    華    民    國    95    年     6    月    30    日
                      民事庭審判長法  官  王漢章
                                  法  官  陳兆翔
                                  法  官  范乃中
以上正本係照原本作成。
本件判決不得上訴。
中    華    民    國    95    年     6    月    30    日
                                  書記官  王鵬勝


司法院資訊處製作；財團法人民間司法改革基金會備份。
